ACORDAO-COMPLETO-2346235

ACÓRDÃO 579/2019 ATA 8/2019 - PLENÁRIO

VISTOS, relatados e discutidos estes autos que cuidam de recurso de revisão interposto por José Pereira Freitas da Silva, ex-prefeito do Município de Maturéia/PB, contra o Acórdão 169/2018-TCU-Plenário;
ACORDAM os Ministros do Tribunal de Contas da União, reunidos em Sessão do Plenário, com fulcro no art. 35, inciso I a III, da Lei 8.443/1992, ante as razões expostas pelo relator, em:
9.1. não conhecer do recurso de revisão;
9.2. dar ciência deste acórdão ao recorrente.

Recurso de revisão contra acórdão que julgou as contas do recorrente irregulares, condenando-o ao pagamento de débito e de multa em razão de irregularidades na condução de convênio que tinha por objeto a implementação de 64 instalações sanitárias.

Prefeitura Municipal de Maturéia - PB.

3. Interessados/Responsáveis/Recorrentes:
3.1. Interessado: Fundação Nacional de Saúde (26.989.350/0001-16)
3.2. Responsáveis: América Construções e Serviços Ltda. - Me (05.492.161/0001-63); José Pereira Freitas da Silva (XXX.288.234-XX); Marcos Tadeu Silva (XXX.826.864-XX)
3.3. Recorrente: José Pereira Freitas da Silva (XXX.288.234-XX).

13.1. Ministros presentes: José Mucio Monteiro (Presidente), Walton Alencar Rodrigues (Relator), Augusto Nardes, Aroldo Cedraz, Raimundo Carreiro, Ana Arraes e Bruno Dantas.
13.2. Ministro-Substituto convocado: Augusto Sherman Cavalcanti.
13.3. Ministros-Substitutos presentes: Marcos Bemquerer Costa e Weder de Oliveira.

José Pereira Freitas da Silva

WALTON ALENCAR RODRIGUES

Ministro Bruno Dantas.

Adoto, como relatório, excerto do exame de admissibilidade realizado por auditor da Secretaria de Recursos, com o qual anuíram os dirigentes da referida unidade técnica e o representante do Ministério Público:
Trata-se de tomada de contas especial (TCE) , oriunda da representação encaminhada ao TCU pela Fundação Nacional de Saúde (Funasa) na Paraíba acerca de irregularidades na condução do Convênio 291/2004 (Siafi 527564) , celebrado com o Município de Maturéia/PB, tendo por objeto a implementação de 64 instalações sanitárias.
Destaca-se nos autos a aprovação inicial de 100% da execução do objeto pactuado, bem com a ausência de falhas na prestação de contas final pela Fundação.  Entretanto, informações coletadas na superveniente operação "I-Licitação", conduzida pelo Departamento de Polícia Federal, forneceram indícios de que a empresa contratada pela municipalidade para execução do convênio - América Construções e Serviços Ltda. - seria de fachada e faria parte de esquema criminoso com a finalidade de fraudar licitações e desviar recursos públicos.
 Nesta Corte, promoveu-se a citação do Sr. Marcos Tadeu Silva, da empresa acima citada, e do Sr. José Pereira Freitas da Silva, ex-prefeito do Município de Maturéia/PB, sendo que somente este último apresentou alegações de defesa.
Em apertada síntese, especificamente em relação ao Sr. José Pereira Freitas da Silva, restou configurado nos autos que não houve a comprovação do nexo de causalidade entre os recursos federais repassados e o objeto executado, porquanto a suposta executora da obra não possuía capacidade para tanto, conforme apontado no voto condutor do acórdão condenatório (peça 38, p. 2, item 15) .
Dessa forma, os autos foram apreciados por meio do Acórdão 179/2016-TCU-Plenário (peça 37) , que julgou irregulares as contas dos responsáveis e os condenou em débito solidário e ao pagamento de  multa.
Em face desse acórdão, foram opostos Embargos de Declaração pelo recorrente (peça 45) , os quais foram conhecidos, porém, no mérito, rejeitados, por meio do Acórdão 1944/2016-TCU-Plenário (peça 50) .
 Irresignado, o Sr. José Pereira Freitas da Silva interpôs recurso de reconsideração (peças 54-63) contra a deliberação supracitada, ao qual foi negado provimento por intermédio do Acórdão 2065/2017-TCU-Plenário (peça 99) .
Em seguida, o recorrente insurgiu-se contra o Acórdão 2065/2017-TCU-Plenário interpondo embargos de declaração (peça 118) , os quais foram rejeitados, no mérito, pelo Acórdão 169/2018-TCU-Plenário (peça 126) .
Neste momento, o responsável interpõe recurso de revisão, argumentando que:
o procedimento licitatório para contratação da empresa América Construções e Serviços Ltda. transcorreu nos ditames da Lei, sob a coordenação da Comissão Permanente de Licitações, que verificou e atestou os documentos apresentados pela contratada e que, à época da licitação, não apresentavam inconsistências (peça 159, p. 3-4) ;
à época da contratação da empresa América Construções e Serviços Ltda. não existiam recomendações dos órgãos públicos competentes alertando sobre os esquemas fraudulentos identificados. A notificação ministerial que determinou a não contratação da empresa América Construções e Serviços Ltda. foi emitida somente quatro anos após a execução do procedimento licitatório do convênio em análise (peça 159, p. 5-7) ;
restou comprovado o nexo de causalidade entre os recursos repassados e o objeto conveniado, uma vez que foi realizada a fiscalização das instalações sanitárias por engenheiro da prefeitura e por profissional contratado com anotação de responsabilidade técnica específica (ART) , bem como por técnicos da Funasa que emitiram relatórios de comprovação de acompanhamento/vistorias necessários à liberação dos recursos federais durante a execução da obra   (peça 159, p. 8-11, 14) ; 
o município de Maturéia/PB não tinha condições de executar diretamente a construção das cisternas, sendo, portanto, impossível o desvio dos valores conveniados, uma vez que a própria Funasa autorizou as verbas da União mediante vistorias (peça 159, p. 12-14) ;
houve a execução física total do convênio, assim como comprovou-se a serventia do mesmo, conforme atestam a Petição junto à coordenação Geral da Funasa, e o Processo da Justiça Federal no 0001207-10-2011.4.05.8201- ação de consignação em pagamento (peça 159, p. 14-15) ;
não se verificou dolo por parte do recorrente, tampouco dano ao erário, não cabendo, portanto, a imputação de débito e/ou multa, sob pena de enriquecimento ilícito do Estado (peça 159, p. 15-18) .
Requer, portanto, que sejam afastadas as responsabilidades imputadas. Por fim, colaciona seguintes documentos (entre colchetes aqueles já constantes dos autos) :
Nota Fiscal no 127 e relatório 1ª medição [ peça 13, p. 22-23];
Nota Fiscal no 197 e relatório 2ª medição [peça 13, p. 26-27];
Formulário de ART para contratação de engenheiro civil José Érico costa de Lira [peça 62, p. 66];
Contrato celebrado entre a prefeitura de Maturéia-PB e o engenheiro José Érico Costa de Lira (peça 159, p. 30-32) ;
Petição encaminhada à Funasa, em 18 de maio de 2011, relativa ao convênio 291/2004 [peça 62, p. 60-61) ;
Resumo da ação de consignação em pagamento gerado pelo sistema Tebas (peça 159, p. 36-39) ;
Documentação relativa a ação de consignação em pagamento [peça 13, p. 30-40];
Acórdão Justiça Federal apelação criminal no 13877 - PB (peça 159, p. 51-57) ;
Acórdão Justiça Federal apelação reexame no 28860 - PB (peça 159, p. 58-65) ;
Acórdão Justiça Federal apelação cível no 570704- PB (peça 159, p. 66-75) .
Cabe registrar que o recurso de revisão se constitui em uma espécie recursal em sentido amplo, verdadeiro procedimento revisional, com índole jurídica similar à ação rescisória, que objetiva a desconstituição da coisa julgada administrativa. Além dos pressupostos de admissibilidade comuns a todos os recursos - tempestividade, singularidade e legitimidade -, o recurso de revisão requer o atendimento dos requisitos específicos indicados nos incisos do art. 35 da Lei 8.443/1992: I - erro de cálculo; II - falsidade ou insuficiência de documentos em que se tenha fundamentado o acórdão recorrido; e III - superveniência de documentos novos com eficácia sobre a prova produzida.
Do exame do recurso constata-se que o recorrente se limitou a invocar hipótese legal compatível com o recurso de revisão, sem, contudo, satisfazê-la materialmente.
Há casos, como o que ora se apresenta, que a documentação inédita trazida não possui o condão de, nem mesmo em tese, produzir eficácia sobre a irregularidade que ocasionou a condenação imposta pelo Tribunal.
Isso porque o contrato celebrado entre a Prefeitura e o engenheiro José Érico Costa de Lira (peça 159, p. 30-32) , bem como o resumo da ação de consignação em pagamento gerado pelo sistema Tebas (peça 159, p. 36-39) , referem-se a fatos que já restavam caracterizados nos autos por meio de documentos diferentes, quais sejam, formulário de ART (peça 62, p. 66) e decisão no âmbito da ação de consignação em pagamento (peça 13, p. 30-34) , respectivamente.
Além do mais, considerando que a irregularidade atribuída ao responsável se trata da ausência de nexo de causalidade entre os recursos repassados e o objeto executado devido à incapacidade operacional da empresa contratada, observa-se que os mencionados documentos não se prestam a afastar, nem potencialmente, tal irregularidade.
Quanto aos documentos relativos a ações que tramitam na Justiça Federal (peça 159, p. 51-75) , também se verifica que não preenchem os requisitos específicos previstos para o recurso de revisão (art. 35 da Lei 8.443/92) , visto que tratam de partes diversas daquelas que compõem a presente TCE, de modo que não possuem pertinência temática com as questões discutidas nestes autos. 
Meros argumentos e teses jurídicas representam elementos ordinários que somente justificariam o seu exame em sede de recurso de reconsideração, espécie recursal prevista no art. 33 da Lei 8.443/1992, a qual já foi utilizado pelo recorrente, conforme exposto anteriormente. Entendimento diverso iria descaracterizar a natureza excepcional e revisional do recurso de revisão, que se assemelha à ação rescisória no âmbito do processo civil.  Ante todo o exposto, entende-se que não resta atendido o requisito específico de admissibilidade do recurso de revisão.

Em virtude do exposto, propõe-se:
3.1 não conhecer do recurso de revisão interposto por José Pereira Freitas da Silva, por não atender aos requisitos específicos de admissibilidade, nos termos do art. 35 da Lei 8.443/92 c/c art. 288 do RI/TCU;
3.2 encaminhar os autos ao gabinete do relator competente para apreciação do recurso.
3.3 à unidade técnica de origem dar ciência ao recorrente e aos órgãos/entidades interessados do teor da decisão que vier a ser adotada, encaminhando-lhes cópia, bem como informando-lhes que os respectivos relatório e voto podem ser consultados em www.tcu.gov.br/acordaos, nos termos do Memorando-Circular Segecex 45/2017, de 25/8/2017.

8.1. Newton Nobel Sobreira Vita (OAB/PB 10.204) e outros, representando José Pereira Freitas da Silva.

Procurador Marinus Eduardo De Vries Marsico.

RECURSO DE REVISÃO. AUSÊNCIA DOS REQUISITOS PREVISTO NO ART. 32, INCISOS I A III, DA LEI 8.443/1992. NÃO CONHECIMENTO. CIÊNCIA.

TOMADA DE CONTAS ESPECIAL (TCE)

Secretaria de Recursos (SERUR).

Em exame recurso de revisão interposto por José Pereira Freitas da Silva, ex-prefeito do Município de Maturéia/PB, contra o Acórdão 169/2018-TCU-Plenário.
Por meio do acordão ora recorrido, este Colegiado apreciou embargos de declaração opostos contra o Acórdão 2065/2017-TCU-Plenário, que, em sede recurso de reconsideração, manteve a decisão objeto do Acórdão 179/2016-TCU-Plenário.
As mencionadas decisões foram exaradas nestes autos de tomada de contas especial, que trata de irregularidades na execução do Convênio 291/2004, firmado entre o referido município e a Fundação Nacional de Saúde (Funasa) , tendo por objeto a implementação de 64 instalações sanitárias. 
Em que pese o fato de a Funasa ter reconhecido a execução do aludido objeto e não ter apontado falhas na respectiva prestação de contas, no âmbito da operação "I-Licitação", conduzida pelo Departamento de Polícia Federal, foram identificados indícios de que a empresa contratada pelo município (América Construções e Serviços Ltda.) seria de fachada e faria parte de esquema destinado a fraudar licitações e desviar recursos públicos. 
Tais indícios deram ensejo a citação do ex-prefeito, em solidariedade com a empresa e seu sócio responsável, Marcos Tadeu Silva.
Transcrevo, por oportuno, excertos do voto condutor do Acórdão 179/2016-TCU-Plenário, proferido pelo E. Ministro Bruno Dantas, ao apreciar e rejeitar as alegações de defesa apresentadas pelo ora recorrente:
15. A instrução dos autos, cujos fundamentos incorporo às minhas razões de decidir, refutou todas as alegações acima. No âmago do debate, a demonstração de que a empresa era de fachada, conforme delineado pela operação especial do Departamento de Polícia Federal, rompe o nexo de causalidade entre os recursos federais repassados e o objeto executado, eis que a suposta executora da obra não possuía capacidade para tanto. Em outras palavras, não se sabe qual foi o destino final dado aos recursos, já que os pagamentos foram feitos a uma empresa que, a princípio, não executou os serviços, pois não tinha estrutura para tanto. 
16. Vale repisar que a existência física do objeto do convênio não constitui, por si só, elemento apto a comprovar a regular aplicação dos recursos federais. Nesse sentido, rememoro as seguintes considerações feitas pelo Exmo. Sr. Ministro José Múcio Monteiro, no voto condutor do Acórdão 2675/2012-TCU-Plenário, ao tratar de caso semelhante:
 (...) 
17. Sobre a responsabilização do ex-Prefeito, registro que, embora, em tese, seja possível que ele desconhecesse a real situação da empresa contratada, como alega em sua defesa, na prática, é difícil acreditar nisso, pois não há como a administração localizar e chamar para um convite uma empresa que não existe fisicamente. Tanto que, para citar a empresa América Construções e Serviços Ltda. nestes autos, a secretaria instrutiva realizou diversas tentativas pelo correio, mas não conseguiu contatá-la nos endereços constantes na base de dados da receita federal, de forma que terminou realizando a citação pela via editalícia. Mesmo na fase anterior à conversão da representação em TCE, nenhuma das correspondências endereçadas à aludida empresa obtiveram a ciência dos responsáveis (peças 7 e 19 do TC Processo 031.245/2011-0) .
18. Também não é plausível que, em um município pequeno, de menos de seis mil habitantes, um terceiro tenha executado toda a obra sem que a administração sequer percebesse. 
19. Além disso, embora no presente caso o órgão tenha atestado a execução de 100% do objeto e, em uma primeira análise, a documentação referente à licitação e aos pagamentos das despesas tenha toda aparência de legalidade, chamam atenção alguns indícios que corroboram a conclusão de que a fraude em questão contou com participação de agentes públicos.
20. Em primeiro lugar, destaco que, das cinco empresas que retiraram o edital e das três que apresentaram proposta, duas eram empresas de fachada que pertenciam ao escritório de Marcos Tadeu Silva. Ora, tratando-se de licitação na modalidade Convite, se mostra pouco crível que a administração municipal tenha localizado e convidado para participar do certame duas empresas de fachada, pertencentes a um mesmo sócio de fato, sem conhecer tal condição.
21. Soma-se a isso o fato de que tanto na documentação apresentada pela prefeitura em resposta à diligência (peças 9 e 10 do TC Processo 031.245/2011-0) quanto nos documentos juntados aos autos pelo ex-Prefeito (peça 13) , não constam as correspondências encaminhando os convites às empresas escolhidas para participar da licitação. Constam apenas declarações das empresas COMPAC - Construtora Compacta Ltda., JBN Construções Civis Ltda., Construtora Ipanema Ltda., América Construções e Serviços Ltda. e Construtora Mouriah Ltda. de que retiraram o edital no dia 28/12/2005 (peça 9 do TC Processo 031.245/2011-0, p. 53-37) . 
22. Tal situação reforça as suspeitas sobre a lisura na condução do certame em tela, tendo em vista que duas das supostas empresas convidadas, por serem de fachada, não possuíam endereço ou existência física para receber o convite e, mesmo assim, retiraram o edital no dia 28/12/2005, mesma data, diga-se de passagem, em que o documento foi submetido à Assessoria Jurídica do Município e aprovado por ela e pela comissão de licitação.
 (...) 
24. Nesse contexto, entendo que o conjunto dos indícios acima elencados se mostra suficiente a ensejar a responsabilidade do ex-Prefeito pelas irregularidades apuradas nesta TCE.
Nesta fase, com vistas a embasar a interposição do presente recurso de revisão, o ex-prefeito apresenta alegações e documentos que considera capazes de demonstrar: i) a lisura do procedimento licitatório que culminou com a contratação da empresa América Construções e Serviços Ltda.; ii) a inexistência, por ocasião da contratação, de alertas dos órgãos públicos acerca da participação da referida empresa em fraudes; iii) a existência de nexo de causalidade entre os recursos do convênio e os serviços executados, atestada por técnicos da prefeitura e da Funasa; iv) a impossibilidade de o Município executar os serviços com recursos próprios; v) a conclusão dos serviços previstos e a sua utilidade; e vi) a ausência de dolo ou de dano ao Erário.
No exame de admissibilidade do presente recurso, transcrito no Relatório, a Secretaria de Recursos (Serur) deixou assente seu entendimento de  que parte dos elementos acima mencionados referem-se a "a fatos que já restavam caracterizados nos autos, por meio de documentos diferentes", considerados insuficientes para comprovação do devido nexo de causalidade entre os dispêndios realizados e a consecução do objeto conveniado, porquanto não lograram demonstrar a capacidade operacional da empresa beneficiária dos pagamentos. 
 No que tange aos documentos acostados ao recurso de revisão, relativos a ações que tramitam na Justiça Federal (peça 159, pag. 51/75) , afirmou referirem-se a feitos cujas partes são estranhas às arroladas nesta TCE, razão pela qual não teriam o condão de infirmar os fundamentos do acórdão recorrido.
Diante desses elementos, a unidade técnica concluiu que os documentos e argumentos aduzidos no recurso não teriam eficácia sobre as provas que ensejaram a irregularidade das contas do recorrente.
Sendo assim, ante a ausência dos requisitos previstos no art. 35, incisos I a III, da Lei 8.443/1992, anuindo às propostas uniformes da Serur e do Parquet, cujos argumentos incorporo às minhas razões de decidir, não conheço do recurso de revisão interposto pelo ex-Prefeito José Pereira Freitas da Silva. 
Com essas considerações, voto por que o Tribunal acolha a minuta de acórdão que submeto à deliberação deste Colegiado. 

TCU, Sala das Sessões Ministro Luciano Brandão Alves de Souza, em 20 de março de 2019.
WALTON ALENCAR RODRIGUES 
Relator